臺北高等行政法院判決　　　　　　　　　　　　　　九十二年度訴字第一二七二號
　　　　　　　　　　　　　　　.
　　原　　　告　甲○○
　　被　　　告　經濟部智慧財產局
　　代　表　人　蔡練生（局長）
　　訴訟代理人　丁○○
　　　　　　　　丙○○
　　參　加　人　乙○○
右當事人間因新型專利異議事件，原告不服經濟部中華民國九十二年一月十七日經訴
字第○九二○六二○一○一○號訴願決定，提起行政訴訟，並經本院裁定命參加人獨
立參加本件被告之訴訟。本院判決如左：
    主  文
原告之訴駁回。
訴訟費用由原告負擔。
    事  實
壹、事實概要：
    緣原告前於民國（以下同）八十九年三月二十八日以「燈飾改良」向被告申請新
    型專利，經被告編為第00000000號審查，准予專利（以下簡稱系爭案）
    。公告期間，參加人以系爭案有違其核准審定時專利法第九十七條、第九十八條
    第一項第二款及第二項之規定，不符新型專利要件，對之提起異議，並提出異議
    附件二為八十四年六月一日公告之第00000000號「飾燈燈具組裝結構之
    改良」新型專利案（以下簡稱引證一）；附件三為八十八年七月二十一日公告之
    第00000000號「多功能工具組構造」新型專利案（以下簡稱引證二）；
    附件四及五分別為八十九年三月二十二日申請，八十九年十二月十一日公告之第
    00000000號「祝壽塔燈飾結構改良（一）」新型專利案（以下簡稱引證
    三）及其與系爭案之結構比較圖為證據。案經被告審查，於九十一年九月十一日
    以（九一）智專三（一）○二○一六字第○九一八九○○二○八八號專利異議審
    定書，認系爭案違反前揭專利法第九十八條第一項第二款規定，為「異議成立，
    應不予專利」之處分。原告不服，提起訴願，遭駁回後，遂向本院提起行政訴訟
    。本院因認本件撤銷訴訟之結果，參加人之權利或法律上利益將受損害，乃依行
    政訴訟法第四十二條第一項規定，依職權裁定命參加人獨立參加本件被告之訴訟
    。
貳、兩造聲明：
一、原告聲明：求為判決
１、訴願決定及原處分均撤銷。
２、命被告作成異議不成立之處分。
３、訴訟費用由被告負擔。
二、被告聲明：求為判決如主文所示。
、兩造爭點：
    引證三是否足以證明系爭案違反其核准審定時專利法第九十八條第一項第二款之
    規定，而不具備新型專利之要件？
一、原告陳述：
１、引證三與系爭案比較如下：
(1)、引證三透明殼體內緣為平面、外緣設為波浪狀，形成段落式之凹溝，並非為連續
    式螺旋狀，無法讓彩帶為連結式纏繞，而其適用範圍、使用型態（為一環一環段
    落式鋪設）均與系爭案案（為連結式螺旋纏繞）不同。
(2)、茲就系爭案與引證三第五圖之組合剖面圖之差異點詳述如左：
┌─────────────┬──────────┬───────────┐
│  引        證        三  │   系    爭    案   │   比   較   結   果  │
│                          │                    │                      │
├─────────────┼──────────┼───────────┤
│1.透明殼體結構（由第五圖之│1.燈飾管體結構：    │1.使用型態：          │
│  組合剖面圖）：          │                    │                      │
│  內緣為平面、外緣設波浪狀│  內、外緣均設為連結│  兩案之結構不同（一為│
│  ，形成一環一環未連結之段│  螺旋狀凹槽，為逐次│  一段一段之段落式結構│
│  落式凹溝。              │  循環成連結狀。    │  ；一為連結螺旋凹槽）│
│                          │                    │  。                  │
├─────────────┼──────────┼───────────┤
│2.鋪設型態：              │2.鋪設型態：        │2.鋪設型態：          │
│  為一環一環未連結之段落式│  為連結式螺旋纏繞。│  兩案之鋪設型態不同（│
│  鋪設，並非以螺旋依序式纏│                    │  一為段落式一環一環未│
│  繞。                    │                    │  連續螺旋鋪設；一為連│
│                          │                    │  結式纏繞。）        │
├─────────────┼──────────┼───────────┤
│3.技術層面上：            │3.技術層面上：      │3.技術層面上：        │
│  因透明殼體內緣為平面，當│  燈飾管體內、外緣設│  兩者鋪設方式不同（一│
│  彩帶纏繞至內緣時無法定位│  螺狀凹槽，形成連結│  為無法完全定位在內緣│
│  ，更無法完全逐次漸進鋪設│  式之螺旋，彩帶不管│  為平面、外緣為波浪狀│
│  ，令彩帶外緣在其凹溝上，│  在其燈飾管體內、外│  凹溝；一為定位在螺旋│
│  「內緣的彩帶則滑落鬆脫」│  緣均能定位於螺旋狀│  狀凹槽。            │
│  ，（因內緣為平面，未設螺│  凹槽（因內、外緣均│                      │
│  旋狀凹溝）。            │  設有螺旋狀凹槽）。│                      │
├─────────────┼──────────┼───────────┤
│4.透明殼體嵌扣方式：      │4.透明殼體嵌扣方式：│4.透明殼體嵌扣方式：  │
│一利用定位桿 223套入固定孔│一其一燈飾管體利用嵌│  兩者嵌扣方式不同（一│
│  213 內（其嵌組係以圓形桿│  體二對應側邊之凹溝│  為圓形桿對準圓孔套入│
│  體套於圓形孔內），則二嵌│  100 與另一燈飾管體│  ，易形成轉動；一為嵌│
│  組之透明殼體在任意角度上│  相契合之凸塊 200嵌│  體的凹溝與另一凸塊嵌│
│  均能隨之轉動。          │  套並限制定位，則二│  套限制定位）。      │
│                          │  燈飾管體不致在任意│                      │
│                          │  角度隨之轉動。    │                      │
├─────────────┼──────────┼───────────┤
│二利用呈圓形之定位桿套於圓│二利用凸塊限制於嵌體│                      │
│  形之固定孔內嵌組，則以「│  之凹溝內，形成契合│                      │
│  圓形方式嵌組」，二透明殼│  組套，且使二燈管管│                      │
│  體易在「任意角度上均能相│  體相互「限制卡位」│                      │
│  互旋轉」，無法互相限制卡│  不致受到任意角度而│                      │
│  位。                    │  有轉動之虞。      │                      │
└─────────────┴──────────┴───────────┘
２、綜觀右列分析得知，引證三第四圖之立體圖上觀之，外緣為波浪狀，但由第五圖
    觀之，透明殼體內緣設呈平面狀，並非內、外均為螺旋狀凹溝，而其具波浪狀凹
    溝結構特徵之透明殼體，乃以圓形桿體套於圓形孔內，則二嵌組之透明殼體在任
    意角度上均能隨之轉動，故，引證三之外緣為一環一環段落式凹溝、內緣為平面
    之透明殼體結構均與彩帶只鋪設在外緣、內緣平面上易使彩帶脫落，難以鋪設，
    均不同於系爭案：況，系爭案係一新型專利，雖其創作理念相同，但只要構造上
    有所創新，且具增進之功效，利於彩帶纏繞定位在呈連結式且內、外均為螺旋狀
    凹槽並為連續狀纏繞，不會滑落鬆脫，更不會堆疊一起，仍符合新型專利要件，
    否則諸多門鎖新型專利之創作理念均在將門安全鎖住，豈非都不能獲准而應予撤
    銷專利權？
３、再觀訴願駁回理由所述「惟凹凸嵌套結構屑習知構造，以『凹溝、凸塊嵌套』替
    換引證三之「定位桿套入固定孔內嵌組」。惟查，習知凹凸嵌套結構，並未有運
    用在燈飾管體，況且未見於早已揭露之前案，且一般凹溝、凸塊嵌套方式並未與
    系爭案相同，何以謂「隸屬習知的凹凸嵌套結構」？再者，引證三並未提及嵌體
    二對應側邊之凹溝與另一燈飾管體相契合之凸塊嵌合並限制定位，則，引證三於
    透明殼體以「圓桿體嵌套」與系爭案「二透明殼體限制定位」之整體結構、使用
    型態明顯不同。因此，引證三難以證明系爭案上述技術特徵與之相同。
４、由前述分析比對得知，即可獲知被告僅認為任何凹凸結合就判定為相同結構，且
    系爭案利用凸塊於凹溝內限制定位，與引證三利用「定位桿嵌套於圓形固定孔內
    嵌組」，使圓形與圓形孔嵌組，未設有限位之卡體，定位桿難以定位在圓形固定
    孔內；又，引證三透明殼體外緣設未連結波浪狀、內緣為平面，形成段落式凹槽
    ，無法使彩帶連續纏繞其上，其功效、技術均遠不及於系爭案（內、外緣均設螺
    旋狀凹槽，形成連續式螺旋）。為此，請判決如原告訴之聲明。
二、被告陳述：
１、原告訴稱引證三（第00000000號）第五圖之組合剖面圖之透明殼體內緣
    為平面、外緣設於波浪狀形成一環一環未連結之段落式凹溝，並非螺旋依序式纏
    繞，當彩帶纏繞至內緣時無法定位，而容易鬆脫，不同於系爭案之內外緣均為連
    結螺旋狀凹槽，為連結式螺旋纏繞，彩帶纏繞時內外緣均能定位，而不會滑落鬆
    脫；引證三之透明殼體利用定位桿套入固定孔，二嵌組之透明殼體會隨意轉動，
    與系爭案利用凹溝、凸塊嵌套並限制定位，兩者透明殼體之嵌扣方式不同，又習
    知凹凸嵌套結構，並未運用在燈飾管體及未見於前案，故引證三與系爭案不同云
    云。
２、查引證三第五圖係組合剖面圖，剖面圖主要揭露內部組合構造，而外觀形狀、構
    造，則由組合立體圖揭示較為明確，原告以引證三第五圖之組合剖面圖，與系爭
    案第二圖之組合立體圖，相較兩者之外觀形狀、構造，實有欠公允、客觀，引證
    三第四圖為燈飾結構立體外觀圖，其已揭示系爭案「以二內為中空狀相對應之管
    體，以容設七彩燈，外緣設有供彩帶纏繞之螺旋狀凹槽，且二相對應之燈飾管體
    組套而成燈飾」之主要構造、技術特徵，與系爭案第二圖之組合立體圖並無不同
    ，兩者同為「透明殼體內外緣均為連結螺旋狀凹槽，為連結式螺旋纏繞，彩帶纏
    繞時內外緣均能定位，而不會滑落鬆脫」，並非原告所稱兩者之透明殼體不同；
    系爭案之兩透明殼體之嵌扣方式，雖與引證三不同，惟二相對應之燈飾管體組套
    而成燈飾後，而固設在待裝飾座體上，如系爭案第四圖及引證三第一、二圖，因
    此，並無「二嵌組之透明殼體會隨意轉，而需特別限制定位」之問題，主要在兩
    中空透明殼體能組合成一體，依引證三之組合剖面圖所示之定位桿套入固定孔，
    其套組仍有相當之緊密性，非如原告所指非緊密之套合，而可隨意轉動之結構，
    又凹凸嵌套結構屬公知構造，以「凹溝、凸塊嵌套」替換引證三之「定位桿套入
    固定孔內嵌組」，係非主要特徵之常識性變更，其限制定位係凹凸嵌套結構必然
    產生之功效，對燈飾之整體功效，並無新增或增進，仍屬相同新型，故引證三可
    證系爭案為「有相同之新型申請在先並經核准專利」者，不具新穎性。
３、綜上所述，被告之原處分並無違法，爰請判決如被告答辯之聲明。
三、參加人陳述：
    參加人未於言詞辯論期日到場，亦未提出書狀，作何聲明、陳述。
    理  由
一、按凡對物品之形狀、構造或裝置之創作或改良，而可供產業上利用者，得依法申
    請取得新型專利，固為系爭案核准審定時專利法第九十七條暨第九十八條第一項
    所明定。惟其新型如有相同之發明或新型申請在先並經核准專利者，仍不得依法
    申請取得新型專利，復為同法第九十八條第一項第二款所明定。
二、本件系爭第00000000號「燈飾改良」新型專利案，主要係以內為中空狀
    、外緣設有供彩帶纏繞之螺旋狀凹槽且二相對應之燈飾管體組套，並藉由燈飾管
    體一端嵌體二對應側邊設之凹溝，與另一相對應之燈飾管體一端圓孔槽內部設有
    與相契合之凸塊嵌套，而二燈飾管體外緣設之螺旋狀凹槽，形成每一截段體，其
    內各裝填七彩燈等不同燈光之燈泡，據此，藉以七彩燈之不同燈光及其外環設置
    彩帶之裝飾美化其燈飾者。參加人所檢附之異議證據計有：附件二為八十四年六
    月一日公告之第00000000號「飾燈燈具組裝結構之改良」新型專利案（
    即引證一）；附件三為八十八年七月二十一日公告之第00000000號「多
    功能工具組構造」新型專利案（即引證二）；附件四及五分別為八十九年三月二
    十二日申請，八十九年十二月十一日公告之第00000000號「祝壽塔燈飾
    結構改良（一）」新型專利案（即引證三）及其與系爭案之結構比較圖。經被告
    審查，認引證一及二雖不足證明系爭案不具進步性，然引證三之特徵在於：燈飾
    結構主要係由二相對內部中空之透明殼體組合而成，並形成心型之展開主體，二
    透明殼體對合端分別設置固定孔及定位桿，接續式之燈泡可由一透明殼體末端側
    邊之圓孔穿入經固定孔由定位桿之穿孔設入另一透明殼體內，並且藉由二透明殼
    體對合端的定位桿套合插入固定孔中，而將二透明殼體加以固結，該固定桿且呈
    向下傾斜狀者。其中，二透明殼體外表可為波浪狀。其說明書及圖式已揭露系爭
    案「主要係以二內為中空狀相對應之管體，以容設七彩燈，外緣設有供彩帶纏繞
    之螺旋狀凹槽，且二相對應之燈飾管體組套而成燈飾」之主要構造、技術特徵；
    又引證三第四圖揭露內、外緣之波浪狀與系爭案圖式並無不同，而凹凸嵌套結構
    亦屬習知，乃認引證三已揭露系爭案之主要構造及技術特徵，系爭案雖有細部構
    造之不同，然非其主要特徵，且為習知技術之替換，對燈飾之整體功效，並無新
    增或增進，仍屬相同新型，引證三為申請在先並經核准之專利，可證明系爭案違
    反首揭專利法第九十八條第一項第二款之規定，而為本件異議成立，應不予專利
    之處分。原告不服，循序提起訴願及本件行政訴訟。
三、原告於本件行政訴訟中訴稱，引證三第五圖之組合剖面圖之透明殼體內緣為平面
    、外緣設於波浪狀形成一環一環未連結之段落式凹溝，並非螺旋依序式纏繞，當
    彩帶纏繞至內緣時無法定位，而容易鬆脫，不同於系爭案之內外緣均為連結螺旋
    狀凹槽，為連結式螺旋纏繞，彩帶纏繞時內外緣均能定位，而不會滑落鬆脫；引
    證三之透明殼體利用定位桿套入固定孔，二嵌組之透明殼體會隨意轉動，與系爭
    案利用凹溝、凸塊嵌套並限制定位，兩者透明殼體之嵌扣方式不同，又習知凹凸
    嵌套結構，並未運用在燈飾管體及未見於前案，故引證三與系爭案不同云云。惟
    查：
１、引證三第五圖係組合剖面圖，剖面圖主要揭露內部組合構造，而外觀形狀、構造
    ，則由組合立體圖揭示較為明確，原告以引證三第五圖之組合剖面圖，與系爭案
    第二圖之組合立體圖，相較兩者之外觀形狀、構造，實有欠公允、客觀。
２、引證三第四圖為燈飾結構立體外觀圖，其已揭示系爭案「主要係以二內為中空狀
    相對應之管體，以容設七彩燈，外緣設有供彩帶纏繞之螺旋狀凹槽，且二相對應
    之燈飾管體組套而成燈飾」之主要構造、技術特徵，與系爭案第二圖之組合立體
    圖並無不同，兩者同為「透明殼體內外緣均為連結螺旋狀凹槽，為連結式螺旋纏
    繞，彩帶纏繞時內外緣均能定位，而不會滑落鬆脫」，並非原告所稱兩者之透明
    殼體不同；系爭案之兩透明殼體之嵌扣方式，雖與引證三不同，惟二相對應之燈
    飾管體組套而成燈飾後，而固設在待裝飾座體上，如系爭案第四圖及引證三第一
    、二圖，因此，並無「二嵌組之透明殼體會隨意轉，而需特別限制定位」之問題
    ，主要在兩中空透明殼體能組合成一體，依引證三之組合剖面圖所示之定位桿套
    入固定孔，其套組仍有相當之緊密性，非如原告所指非緊密之套合，而可隨意轉
    動之結構，又凹凸嵌套結構屬習知構造，以「凹溝、凸塊嵌套」替換引證三之「
    定位桿套入固定孔內嵌組」，係非主要特徵之常識性變更，其限制定位係凹凸嵌
    套結構必然產生之功效，對燈飾之整體功效，並無新增或增進，仍屬相同新型，
    故引證三可證系爭案為「有相同之新型申請在先並經核准專利」者，不具新穎性
    ，違反前揭專利法第九十八條第一項第二款之規定。
四、綜上所述，原告之陳詞均不可採，則被告所為「異議成立，應不予專利」之處分
    ，揆諸首揭規定，並無違誤，訴願決定予以維持，亦無不合。原告徒執前詞，訴
    請撤銷訴願決定及原處分，並命被告作成異議不成立之處分，均無理由，應予駁
    回。
五、本件事證已臻明確，兩造其餘攻擊防禦方法與本件判決結果不生影響，故不逐一
    論述，併此敘明。
據上論結，本件原告之訴為無理由，爰依行政訴訟法第九十八條第三項前段判決如主
文。
中    華    民    國      九十三      年      六      月      十六      日
                              臺 北 高 等 行 政 法 院 第 一 庭
                                    審 判 長 法    官 徐瑞晃
                                             法    官 李得灶
                                             法    官 吳慧娟
右為正本係照原本作成。
如不服本判決，應於送達後二十日內，向本院提出上訴狀並表明上訴理由，如於本判
決宣示後送達前提起上訴者，應於判決送達後二十日內補提上訴理由書（須按他造人
數附繕本）。
中    華    民    國      九十三      年      六      月      十六      日
                                             書 記 官 劉道文
